臺灣高等法院臺中分院刑事判決
111年度上易字第39號

上  訴  人  臺灣臺中地方檢察署檢察官
被      告  陳芝聖


選任辯護人  蔡其展律師
上列上訴人因被告竊佔案件，不服臺灣臺中地方法院110年度易
字第46號中華民國110年10月28日第一審判決（起訴案號：臺灣
臺中地方檢察署108年度偵字第11978號），提起上訴，本院判決
如下：
    主  文
原判決撤銷。
陳芝聖犯竊佔罪，處有期徒刑陸月，如易科罰金，以新臺幣壹仟
元折算壹日。
    事  實
一、陳芝聖明知坐落於臺中市○○區○○○段0000地號土地如附表所
    示A部分係國有土地（劃歸財政部國有財產署管理），地目
    「田」，不得在其上任意佔用為耕作以外用途。而土地管理
    人即財政部國有財產局（現已改制為財政部國有財產署，下
    稱國產署）與上述土地之原承租人○○○所簽訂之租賃契約中
    ，已明文約定國有耕地放領條件為承租人親自耕作，且不得
    未經許可擅自變更用途地目、地形，妨害土地生產，租用人
    需「親自耕作、種植農作物使用」，嗣土地管理人國產署因
    承租人○○○違反親自耕作等約定，以函文通知違反情形，而
    於民國99年4月15日終止租約，並於100年7月4日將臺中市○○
    區○○○段0000地號土地上，無權佔有物清空後結案。詎陳芝
    聖竟意圖為自己不法之利益，基於竊佔之犯意，藉口其於10
    1年7月7日與上述土地承租人○○○簽訂轉承讓渡書，而在上述
    土地如附圖所示A範圍區域共5101.56平方公尺（以下簡稱系
    爭土地），鋪設水泥地以排除他人使用，並將「○○工業有限
    公司」（設臺中市○○區○○路0○0號、負責人○○○係陳芝聖之妻
    ，下稱○○○司）所有之鋼材、起重設備等物，架設在上開國
    有土地內，而竊佔國有土地。嗣遲至109年11月20日，始將
    最後水泥地面剷除、及將竊佔範圍內堆置之電箱、鋼軌、片
    段柏油路面與現場留存水泥涵管、帆布等廢棄物清除。
二、案經國產署中區分署訴由臺中市政府警察局○○分局報告臺灣
    臺中地方檢察署檢察官偵查起訴。
    理  由
一、認定犯罪事實所憑之證據及理由
    訊據被告陳芝聖固坦承有在系爭土地上鋪設水泥，並用以堆
    置○○○司所有之鋼材、起重設備等物，惟矢口否認有竊佔之
    犯行，辯稱：伊是向第三人○○○購買0000地號土地之使用權
    ，期間也曾向管理機關表示要承租，但條件不符，才以繳納
    補償金之方式支付使用之對價云云。辯護人則為被告辯護稱
    ：被告係於101年7月7日與第三人○○○簽訂轉承讓渡書，以新
    臺幣（下同）150萬元之對價向第三人○○○取得0000地號土地
    之承租權，並於同日經移轉佔有，在被告不知第三人○○○已
    遭管理人機關通知租約無效、收回土地之情況下，被告是和
    平承受第三人○○○佔有的土地，未破壞他人對0000地號土地
    之支配，是被告無竊佔之主觀犯意及客觀犯行等語。經查：
  ㈠本件0000地號土地為國產署管理之國有土地，又被告於100年
    10月間之某不詳時間起，在系爭土地上鋪設水泥地，並將其
    為實際負責人之○○○司所有之鋼材、起重設備等物，架設在
    上開土地上等情，為被告所是認（見偵11978號卷第49至51
    頁、第165至166頁、第200頁、第340至341頁，原審卷第68
    頁），並有○○工業有限公司基本資料查詢（代表人○○○）、
    國產署107年6月7日自行繳納款項收據（○○○司100年6月至10
    1年3月占用地收用補償金）、國產署中區分署107年1月10日
    國有土地使用補償金繳納通知書（○○○司100年6月至106年12
    月占用地收用補償金）、國產署中區分署106年6月26日台財
    產中管字第10697011751號函、臺中市○○區○○○段0000地號10
    6年8月3日土地勘清查表（勘清查後）、現場照片及國有土
    地勘（清）查表-使用現況略圖、臺中市○○區○○○段0000地號
    土地產籍表（107年2月8日製表）、臺中市○○區○○○段0000地
    號等國土測繪圖資服務雲列印資料（空拍照片）、臺中市○○
    區○○○段0000地號土地建物查詢資料（地目：田，管理者：
    國產署）、臺中市○○區○○○段0000地號地籍圖查詢資料、土
    地現場照片及空拍照照片、行政院農業委員會林務局農林航
    空測量所108年7月4日農測供字第1089100478號函暨附件「
    臺中市○○區○○○段0000地號等土地100年10月23日至107年5月
    27日間航空照片」、臺中市○○地政事務所108年9月10日清地
    二字第1080009118號函暨附件「臺中市○○區○○○段0000地號
    等土地複丈成果圖」、國財署中區分署108年10月22提出○○
    工業有限公司占用臺中市○○區○○○段0000地號使用補償金繳
    款明細（占用列管號：BL105H0000000，繳納期間：100年6
    月至108年7月，合計508127元）、臺中市○○區○○○段0000地
    號105年8月22日土地勘清查表（勘清查後）、現場照片及國
    有土地勘（清）查表-使用現況略圖、國產署中區分署108年
    8月29日台財產中管字第10897019710號函、臺中市○○區○○○
    段0000地號108年7月22日土地勘查表（勘查後）、現場照片
    及國有土地勘（清）查表-使用現況略圖、臺中市○○區○○○段
    0000地號108年8月13日土地勘查表、現場照片及國有土地勘
    （清）查表-使用現況略圖、109年3月9日土地勘查表（勘查
    後）、現場照片及國有土地勘（清）查表-使用現況略圖、○
    ○○司使用補償金繳款明細及總應繳查詢資料(占用列管號：B
    L105H0000000，期間100年6月至108年7月，合計508127元，
    遲延利息2060元)、臺中市○○區○○○段0000地號109年6月11日
    土地勘查表（勘查後）、現場照片及國有土地勘（清）查表
    -使用現況略圖、臺灣臺中地方檢察署檢察官109年11月13日
    履勘現場筆錄（臺中市○○區○○北段0000東北面範圍仍有少數
    水泥管、帆布捲，東北角係1塊水泥平臺及電線箱）、臺中
    市○○區○○○段0000地號土地產籍表（未處理）（109年9月11
    日列印）、臺中市○○區○○○段0000地號109年11月20日土地勘
    查表（勘查後）、現場照片及土地勘查表-使用現況略圖等
    在卷可參（見偵11978號卷一第53至65頁、第69至81頁、第1
    79頁、第229頁、第239至247頁、第251至279頁、第329至33
    3頁、第349至000頁、第467頁、第471至477頁、第503至509
    頁，偵11978號卷二第27至31頁、第39頁、第43至47頁、第7
    1至75頁、第79至87頁、第145至146頁、第235至241頁、第2
    63至269頁）。足見0000地號土地確非被告所有，其亦未向
    管理機關即告訴人國產署中區分署承租該國有土地或取得合
    法使用權限無誤。
　㈡第三人○○○曾於92年5月28日向告訴人國產署中區分署承租臺
    中市○○區○○段○0000000地號、三塊厝段○○小段第000地號土
    地（重測後為臺中市○○區○○○段○00地號土地，並於100年6月
    30日分割為同段00、0000、0000地號土地），租期自92年1
    月1日起至101年12月31日止，被告則於101年7月7日與○○○簽
    訂轉承讓渡書，雙方約定由○○○以150萬元之價額，於同日將
    含上開0000地號土地之使用權讓渡給被告，被告並依約以○○
    工程行名義開立面額150萬元之支票與第三人○○○等情，固有
    第三人○○○與國產署中區分署92年5月28日簽訂之國有耕地租
    賃契約書、第三人○○○與被告101年7月7日簽立之轉承讓渡書
    、○○工程行臺灣中小企業銀行大甲分行(帳號00000000號)支
    票影本(票號AB0000000號，面額150萬元，發票日101年7月1
    5日)、臺中市○○區○○○段○00地號土地重測前後新舊地建號查
    詢結果（重測前：○○區三塊厝○○小段000地號）、臺中市○○
    區○○○段00地號分割合併地建號查詢結果（100年6月30日分
    割為00、0000、0000地號）等在卷可參(見偵11978號卷一第
    67頁、第159至162頁、第361至363頁)。然第三人○○○前於99
    年4月間，即因違反耕地三七五減租條例第116條之規定，經
    告訴人國產署中區分署通知其所承租之臺中市○○區○○段○000
    0000地號、三塊厝段○○小段第000地號土地（重測後為臺中
    市○○區○○○段○00地號土地，並於100年6月30日分割為同段00
    、0000、0000地號土地），原訂耕地租約應屬無效，復於99
    年12月間經通知對於上開土地已無合法使用權源，請勿再以
    任何方式使用等節，有財政部國有財產署中區分署99年4月1
    5日台財產中管字第09995011561號函、99年12月23日台財產
    中管字第0999504077號函附卷可稽（見偵11978號卷一第515
    至516頁，原審卷第90頁），可知第三人○○○於101年7月7日
    與被告簽立轉承讓渡書時，就該0000地號土地已無使用權限
    ，自無從於101年7月7日移交現場給被告。
　㈢觀之被告與○○○於101年7月7日簽訂之轉承讓渡書，雙方約定
    轉讓之標的為「耕作權」，且契約第1條即明訂○○○所轉讓者
    為耕作之農牧地，顯見被告知悉該土地僅得做為耕地使用，
    其由○○○取得之權利僅限於耕作權，而第1條約定之附件即為
    ○○○與管理機關之 「92年5月28日國有耕地租賃契約書」，
    其中特約事項亦載明承租人係自任耕作，種植農作物使用，
    無擅自變更使用情事，如有虛偽不實，願負法律責任，並承
    認租約無效，交還土地，絕無異議等記載，顯見被告明知該
    土地僅能種植農作物使用，如非種植農作物，該租約無效；
    又其與○○○約定轉承讓渡之權利是耕作權，其僅能進行耕作
    ，再由航空照片可知，現場於100年10月23日為空地(詳見10
    8年度偵字第11978號卷一第280頁)，於101年10月12日、102
    年10月18日、103年10月16日、104年10月18日、105年11月2
    日、106年10月5日、107年5月27日(詳見108年度偵字第1197
    8號卷一第266至278頁)均是堆置鋼材，105年8月22日、106
    年8月3日現場堆有鋼材、架設有鋼構建築物(詳見108年度偵
    字第11978號卷一第475、71頁)，由上述照片清楚顯示被告
    於101年10月12日起，並無任何耕作之事實，可知被告本非
    意在向第三人○○○取得耕作權，其等雙方約定讓渡耕作權，
    僅是為掩人耳目，其在該土地上建置大型鋼構，做為工廠使
    用，係非法使用該土地甚明。
  ㈣依被告與○○○101年7月7日轉承讓渡書第6條之約定，被告於10
    1年第2期開始繳納租金，是被告顯知其自101年第2期起應向
    告訴人國產署中區分署繳納租金，是其最遲於101年第2期開
    始交納租金時，即可由告訴人國產署中區分署查知，該署與
    ○○○之92年5月28日國有耕地租賃契約書已經終止，且於99年
    4月6日退還租金，被告不可能再向國產署繳納租金，故被告
    辯稱其不知○○○無合法租約云云，顯非可信。
  ㈤又被告與○○○於101年7月7日簽訂之轉承讓渡書第1條約定之附
    件即為○○○與管理機關之 「92年5月28日國有耕地租賃契約
    書」，是被告顯知悉○○○之租約期間只到101年12月31日；又
    依轉承讓渡書第2條約定，如有意續租，應於租期屆滿前3個
    月內，申請換約續租，故被告應於101年10月前辦理續租，
    且因「92年5月28日國有耕地租賃契約書」已終止無效，被
    告最遲於101年10月前即可知悉其無法辦理續租，然被告並
    未於101年10月前辦理續租，足認被告確知悉○○○與國產署之
    租賃契約業已無效，無法辦理續租。
  ㈥再依被告與○○○於101年7月7日簽訂之轉承讓渡書第8條約定，
    ○○○必須擔保承租權利，而承上述，○○○與國產局之租賃契約
    前於99年4月即已終止，被告於101年7月7日訂立轉承讓渡書
    之際，○○○顯無合法權利，則被告於101年7月7日付出150萬
    元，卻於101年10月即無法辦理續租，其竟未對○○○主張任何
    民事賠償責任，已不合理；又告訴人國產署中區分署於106
    年6月26日通知○○○司應拆除地上物返還土地，○○○司提出申
    請書，拒絕繳納占用地使用補償金(見偵11978號卷一第513
    、514、57至65頁，偵11978號卷二第6頁)，被告既連5萬多
    元之補償金均不願意繳納，卻就其支付之150萬部分，至○○○
    於107年7月20日死亡之前，均未對○○○主張民事賠償責任，
    益見被告原本即知悉第三人○○○並無合法權利之事實。又被
    告於○○○與管理機關之 「92年5月28日國有耕地租賃契約書
    」租期屆滿日101年12月31日後，並無拆除地上物返還土地
    之行為，亦無任何向告訴人國產署中區分署申請續租或繳納
    補償金之行為，至106年6月間經告訴人國產署中區分署通知
    ，亦不願意繳納補償金，拒不拆除，益證其主觀上確有為自
    己不法所有，竊佔國有土地之犯意。
　㈧綜上所述，被告之辯解純係卸責之詞，非可採信。本案事證
    明確，被告之犯行堪以認定。　
二、論罪科刑之理由　　　　
　㈠按竊佔罪為即成犯，竊佔行為完成時犯罪即成立，之後繼續
    竊佔乃狀態之繼續，而非行為之繼續，此與繼續犯之犯罪完
    成須繼續至行為終了時為止不同。本案被告於101年7月7日
    （起訴書誤載為100年10月間某日）在系爭土地鋪設水泥地
    以排除他人使用，並將○○○司所有之鋼材、起重設備等物，
    架設在系爭土地上時，其犯罪行為即已完成，繼續竊佔僅為
    狀態之繼續。而被告行為後，刑法第320條規定業於108年5
    月29日經總統以華總一義字第10800053451號令修正公布，
    自同年月31日起生效施行，修正前刑法第320條第1、2項規
    定：「（第1項）意圖為自己或第三人不法之所有，而竊取
    他人之動產者，為竊盜罪，處5年以下有期徒刑、拘役或5百
    元以下罰金。（第2項）意圖為自己或第三人不法之利益，
    而竊佔他人之不動產者，依前項之規定處斷。」（前開罰金
    刑依刑法施行法第1條之1第1項、第2項前段之規定，其單位
    為新臺幣，數額提高為30倍）；修正後刑法第320條第1、2
    項則規定：「（第1項）意圖為自己或第三人不法之所有，
    而竊取他人之動產者，為竊盜罪，處5年以下有期徒刑、拘
    役或50萬元以下罰金。（第2項）意圖為自己或第三人不法
    之利益，而竊佔他人之不動產者，依前項之規定處斷。」（
    前開罰金刑依刑法施行法第1條之1第1項規定，其單位為新
    臺幣），經比較新舊法結果，修正後刑法第320條所定之罰
    金刑較重，並未較有利於被告，應適用修正前刑法第320條
    第2項之規定。
  ㈡核被告所為，係犯修正前刑法第320條第2項之竊佔罪。
　㈢原審就本案未綜合全部卷證資料，詳予勾稽各項證據審酌判
    斷，而為被告無罪之判決，應有違誤。檢察官指摘原審判決
    認事有誤，為有理由，應由本院予以撤銷改判。爰審酌被告
    明知系爭土地為國有土地，不得在其上任意佔用為耕作以外
    用途，竟藉口其於101年7月7日與第三人○○○簽訂轉承讓渡書
    ，而擅自在系爭土地鋪設水泥地，並將○○○司之鋼材、起重
    設備等物，架設在上開國有土地內，而予竊佔使用長達數年
    之久，其行為實非可取，然念在其已於109年11月20日將最
    後水泥地面剷除、及將竊佔範圍內堆置之電箱、鋼軌、片段
    柏油路面與現場留存水泥涵管、帆布等廢棄物清除，及其於
    本院審理時，自陳從事金屬表面處理工作，學歷為碩士，經
    濟狀況小康，家中有父母、配偶及3個小孩等之生活狀況等
    一切情狀，量處如主文第2項所示之刑，並諭知易科罰金之
    折算標準。
據上論結，應依刑事訴訟法第369條第1項前段、第364條、第299
條第1項前段，判決如主文。
本案經檢察官陳佞如提起公訴，檢察官陳僑舫提起上訴，檢察官
張慧瓊到庭執行職務。
中　　華　　民　　國　　111 　年　　3 　　月　　29　　日
            刑事第十一庭　  審判長法　官　張意聰
                                  法　官　周瑞芬
                                  法　官　陳慧珊
以上正本證明與原本無異。
本判決依刑事訴訟法第376條第1項但書規定，被告或得為被告利
益上訴之人得提起上訴。如不服本判決，應於收受送達後二十日
內向本院提出上訴書狀，其未敘述上訴理由者，並得於提起上訴
後二十日內向本院補提理由書（均須按他造當事人之人數附繕本
）「切勿逕送上級法院」。因疫情而遲誤不變期間，得向法院聲
請回復原狀。

                                  書記官  李淑芬
　　　　　　　　　　　　　　　　　
中　　華　　民　　國　　111 　年　　3 　　月　　29　　日
 【附錄本案論罪科刑法條】
修正前刑法第320條：
意圖為自己或第三人不法之所有，而竊取他人之動產者，為竊盜
罪，處5 年以下有期徒刑、拘役或5 百元以下罰金。
意圖為自己或第三人不法之利益，而竊佔他人之不動產者，依前
項之規定處斷。
前二項之未遂犯罰之。